【裁判字號】    90,台上,7358
【裁判日期】    901206
【裁判案由】    誣告
【裁判全文】
最高法院刑事判決                            九十年度台上字第七三五八號
    上  訴  人  台灣高等法院台南分院檢察署檢察官
    上  訴  人
    即  被  告  戊○○
    被      告  甲○○
                丁○○
                丙○○
                乙○○
右上訴人等因被告等誣告案件，不服台灣高等法院台南分院中華民國九十年六月十四
日第二審更審判決（九十年度上更(一)字第二一○號，起訴案號：台灣雲林地方法院檢
察署八十五年度偵字第一一七六號），提起上訴，本院判決如左：
    主  文
原判決撤銷，發回台灣高等法院台南分院。
    理  由
本件原判決認定上訴人即被告戊○○與被告甲○○、丙○○、乙○○、丁○○等人均
係任職於台北縣警察局瑞芳分局刑事組偵查員，為公務員。戊○○因其遠親陳仁忠犯
煙毒罪被判處有期徒刑十五年六月，於台灣雲林監獄服刑，陳仁忠之妻蕭春香透過戊
○○二哥張國堂，請託讓陳仁忠借提外出與妻、家人相聚，戊○○竟假借職務上有偵
查犯罪權之機會，循私借提陳仁忠使與其妻蕭春香及家人相聚，並爭取春安期間之績
效分數，意圖使陳仁忠受刑事處分，先於民國八十五年一月初某日聯絡陳仁忠之妻蕭
春香，以「親戚間應幫助陳仁忠回家一聚，可安排陳仁忠回家看妻小」等語告知蕭春
香，並將其000000000行動電話號碼留予蕭春香，復基於行使公務員不實登
載公文書之概括犯意，於八十五年一月二十九日，明知蕭春香未向瑞芳分局報案，卻
於其值日留守備差所掌管之台北縣警察局受理民眾報案紀錄簿上，記載：「報案時間
八十五年元月二十九日二十二時二十分許、報案人蕭春香及其年籍、案情類別刑案、
報案方法電話、案情內容：我丈夫陳仁忠現在雲林監獄服刑中，但我記得他有跟我提
過還有別的案子未交代清楚，而最近有聽別人說如果有其他案子能一次交代清楚，以
後出獄較不會再因他案而入獄，希望你能幫忙一次把它清理完，因我有向我們當地機
關說，而他們不太相信，所以才向你報案。」之不實事項，足以生損害於瑞芳分局對
於民眾報案資料管理之正確性及蕭春香、陳仁忠，且將該登載不實之公文書，提出行
使呈報予不知情之該分局刑事組組長張文力，由張文力於八十五年一月三十日批示依
規定辦理借訊清理。又基於同前概括之犯意，明知陳仁忠未寄藏毒品，竟於八十五年
二月一日前往台灣雲林監獄接見陳仁忠，向陳仁忠表示要幫忙其回家，須以陳仁忠寄
藏毒品願帶同查贓為由，始能將陳仁忠借提外出，陳仁忠因於一個月前與蕭春香會面
時得知戊○○可安排回家團聚乙事，且戊○○係其遠親，即不疑有他而同意配合，由
戊○○偽造製作：「陳仁忠於通緝期間受綽號『白毛』寄託疑為毒品之物，並將之藏
匿於住家附近，願帶同戊○○前往取出毒品。」之不實偵訊筆錄，由陳仁忠在筆錄上
簽名按指印，將該不實筆錄呈報回瑞芳分局，得以向台灣雲林地方法院檢察署借提在
台灣雲林監獄服刑之陳仁忠外出查案。而於八十五年二月四日下午南下查贓，由組長
指派別組之小隊長甲○○、隊員丙○○、乙○○、丁○○協助，甲○○、丙○○、乙
○○、丁○○乃與戊○○共同意圖使陳仁忠受刑事處分、行使公務員不實登載公文書
之犯意，因毒品不易取得，遂共同未經許可無故持有具有殺傷力之爆裂物雷管一百四
十支（另有非爆裂物之信號彈二十三枚），以紙箱裝盛，充作南下查贓之證物，而將
該紙箱放置於偵防車行李箱內，自台北縣瑞芳鎮駕車前往戊○○之二哥張國堂位於雲
林縣口湖鄉謝厝村拔拉四十六之二十二號之住處，並以電話告知蕭春香將於五日中午
借提陳仁忠回家團聚，囑蕭春香準備午餐，嗣於同年月五日上午，因偵防車坐位不敷
五位偵查員及一名借提人犯使用，丁○○即留在張國堂住處，由戊○○、甲○○、丙
○○、乙○○共乘載有上開爆裂物之偵防車，持台北縣警察局瑞芳分局函前往台灣雲
林地方法院檢察署向內勤檢察官聲請准予將受刑人陳仁忠發交追查毒品及爆裂物，經
內勤檢察官填發偵查指揮書後，至台灣雲林監獄提得陳仁忠，經內勤檢察官為人別訊
問後，由戊○○駕車，先將陳仁忠帶往雲林縣警察局北港分局按捺十指指印及照相，
並未製作筆錄及簽名，約停留十分鐘後，再驅車前往雲林縣口湖鄉○○段六十之一地
號陳仁忠所有出租予吳江山使用之魚塭，在前往魚塭途中，戊○○囑後坐之警員將陳
仁忠之腳鐐解開，至魚塭後，由戊○○與陳仁忠走在前方，其餘三名警員中之一名，
將裝有爆裂物之紙箱自偵防車之行李箱搬至魚塭旁，放置於未設有門板之工寮木板床
邊，取當時放置於木板床旁之飼料袋覆蓋，陳仁忠見狀詢問戊○○「箱內係何東西，
要不要緊」，戊○○告知「沒關係，法院頂多判罰金」，囑陳仁忠以手指紙箱，由丙
○○拍照，復將飼料袋取走，手指紙箱再拍照，再將箱內之爆裂物雷管擺放在木板床
上指認拍照完畢，又將陳仁忠載往位於口湖鄉謝厝村拔拉四十五號之陳仁忠住處，將
陳仁忠手銬解開與其家人見面，因蕭春香於前一日已自戊○○處得知陳仁忠將借提回
家，遂通知陳仁忠之母親、兄弟及子女在場，蕭春香及其子女並與陳仁忠、甲○○、
戊○○共進午餐，丙○○、乙○○則回張國堂家用餐，迄陳仁忠午餐食用完畢，戊○
○將陳仁忠帶往張國堂家中，蕭春香及其子女亦一同前往，戊○○招陳仁忠與蕭春香
單獨相處於張國堂臥室內行房，戊○○等五人明知上開爆裂物非陳仁忠所寄藏，仍在
張國堂住處客廳，推由戊○○基於同一概括之犯意，製作提解陳仁忠至上開魚塭查得
上開爆裂物之不實偵訊筆錄及扣押筆錄各一份，待陳仁忠出臥室後，囑陳仁忠在上開
筆錄上及爆裂物之封條上簽名，之後張國堂之妻與蕭春香共做晚餐供陳仁忠食用後，
於當日十八時前將陳仁忠解回台灣雲林地方法院檢察署，並將上開不實之筆錄及栽贓
之爆裂物行使呈報回瑞芳分局，向瑞芳分局誣告，由瑞芳分局於八十五年二月六日以
北警刑彬字第一七九五號函將陳仁忠以違反槍砲彈藥刀械管制條例案件移送台灣雲林
地方法院檢察署偵辦等情。因而撤銷第一審論處被告等公務員假藉職務上之機會誣告
罪刑之判決，改判論處被告等共同（戊○○連續）行使公務員明知為不實之事項，而
登載於職務上所掌之公文書，足以生損害於公眾及他人罪刑，固非無見。
惟查：(一)、審理事實之法院，本乎發見實質的真實之本旨，對於案內一切與罪名之成
立與否、論罪科刑有關之證據，除認為不必要者外，均應詳為調查，然後基於調查所
得之心證以為判斷事實之基礎，故證據雖已調查，若尚有其他必要部分並未調查，即
與證據未經調查無異，如遽行判決，仍難謂無刑事訴訟法第三百七十九條第十款所稱
應於審判期日調查之證據，而未予調查之違法。卷附台北縣警察局瑞芳分局刑事組勤
務分配表記載八十五年二月四日該分局之勤務分配，甲○○、丁○○、丙○○與戊○
○係同分配為第一小組，而甲○○之代號為１（第一審卷第九十八頁），如果無訛，
甲○○是否為小隊長並統籌負責有關該小組勤務之執行？若然，則與原判事實欄認定
記載由組長指派別組之小隊長甲○○、隊員丙○○、乙○○、丁○○協助等情，及理
由五謂甲○○、丙○○、乙○○、丁○○等四人於本案之業務僅係協助主辦之戊○○
執行勤務，為證人即刑事組組長張文力供述在卷，本案之發生係戊○○一人所主導云
云之說明，與前開卷內資料即不盡相符，實情如何？原審未予究明釐清，即以之為對
被告等量刑及宣告緩刑之審酌準據，尚嫌速斷。又原判決認定被告等原欲以毒品栽贓
誣告陳仁忠，因毒品不易取得遂未經許可無故持有扣案具有殺傷力之爆裂物雷管以為
栽贓誣告陳仁忠，如果無訛，則被告等如何取得而持有該等爆裂物，與被告等究係應
成立單純持有彈藥罪或係意圖供自己或他人犯罪之用而持有彈藥罪之認定，至有關係
，有究明之必要。證人即瑞芳分局刑事組組長張文力於原審法院更審前作證時稱：「
雷管由承辦槍砲小組保管，甲○○是否承辦槍砲案件，待回去查明後陳報」等語（原
審法院上訴字卷第八十六頁正面）。惟該證人迄未查報，原審亦未究明被告等是否為
裁贓誣告始取得前開爆裂物，遽認被告等係單純持有該爆裂物，而牽連觸犯單純非法
持有彈藥罪，其審理亦有未盡。(二)、判決不適用法則或適用不當者，為違背法令，刑
事訴訟法第三百七十八條定有明文。又刑法適用於其他定有刑罰之法令者，依刑法第
十一條規定，祇以總則為範圍，而不及於分則。公務員假借職務上之權力、機會或方
法，以故意犯刑法瀆職罪章以外各罪者，加重其刑至二分之一，為刑法第一百三十四
條前段所明定，該規定屬於刑法分則加重之規定，若假借職務上之權力、機會或方法
，犯特別刑法之罪者，即無該條加重規定之適用。原判決就被告等牽連犯假借職務上
偵查犯罪之機會，故意犯修正前槍砲彈藥刀械管制條例第十一條第三項未經許可無故
持有彈藥罪部分，適用刑法第一百三十四條前段規定，加重其刑，自有適用法則不當
之違法。又刑法第一百六十九條第一項之誣告罪，其法定本刑為七年以下有期徒刑，
原判決就被告等所犯誣告罪部分既適用刑法第一百三十四條前段規定加重其刑，加重
後其最高法定本刑為十年六月有期徒刑，已較所牽連觸犯不得依該條規定加重其刑之
修正前槍砲彈藥刀械管制條例第十一條第三項之未經許可無故持有彈藥罪及刑法第二
百十六條、第二百十三條之行使公務員不實登載公文書罪之法定本刑為重。依刑法第
五十五條之規定自應從一重之公務員假借職務上之機會犯誣告罪論，原判決從刑法第
二百十六條、第二百十三條之行使公務員明知為不實之事項，而登載於職務上所掌之
公文書，足以生損害於公眾及他人罪處斷，亦有可議。檢察官及戊○○上訴意旨分別
指摘原判決不當，尚非全無理由，應認仍有撤銷發回更審之原因。
據上論結，應依刑事訴訟法第三百九十七條、第四百零一條，判決如主文。
中      華      民      國     九十     年     十二     月      六      日
                              最高法院刑事第四庭
                                  審判長法官  董  明  霈
                                        法官  丁  錦  清
                                        法官  林  茂  雄
                                        法官  王  居  財
                                        法官  張  祺  祥
      右正本證明與原本無異
                                              書  記  官
中      華      民      國     九十     年     十二     月     十三     日


司法院資訊處製作；財團法人民間司法改革基金會備份。
